臺灣高等法院刑事判決
109年度上訴字第4671號
上  訴  人  
即  被  告  周○○


選任辯護人  陶秋菊律師(法扶律師)          
上列上訴人因家暴傷害案件，不服臺灣臺北地方法院109年度訴
字第803號，中華民國109年10月28日第一審判決（聲請簡易判決
處刑案號：臺灣臺北地方檢察署109年度偵字第16523號），提起
上訴，本院判決如下：
    主  文
原判決撤銷。
周○○犯傷害罪，處拘役貳拾日，如易科罰金，以新臺幣壹仟元折
算壹日。
    犯罪事實
一、周○○為乙○○之妹，並與父親丙○○及母親丁○○、親弟戊○○同住
    於臺北市信義區基隆路1段（地址詳卷）之住處內，為家庭
    暴力防治法第3條第2款、第4款規定之家庭成員，周○○於民
    國109年5月11日下午6時50分許，在上址住處內，與乙○○因
    細故為口角爭執，竟基於傷害之犯意，徒手攻擊乙○○之臉部
    左邊近額頭部位，並於乙○○出手推打後，以徒手捏住並拗、
    扭乙○○之左手小拇指，再於兩人倒地後，仰躺以腿踢向在其
    肢體上端之乙○○，致乙○○因而受有左手小指遠端指節骨折之
    傷害，嗣乙○○於同年月13日至警局提出告訴，始悉上情。
二、案經乙○○訴由臺北市政府警察局信義分局報請臺灣臺北地方
    檢察署檢察官後聲請以簡易判決處刑。
    理  由
壹、證據能力：
　　按被告以外之人於審判外之言詞或書面陳述，除法律有規定
    者外，不得作為證據。被告以外之人於審判外之陳述，雖不
    符同法第159條之1至第159條之4之規定，而經當事人於審判
    程式同意作為證據，法院審酌該言詞陳述或書面陳述作成時
    之情況，認為適當者，亦得為證據；當事人、代理人或辯護
    人於法院調查證據時，知有第159條第1項不得為證據之情形
    ，而未於言詞辯論終結前聲明異議者，視為有前項之同意，
    刑事訴訟法第159條第1項、第159條之5第1項、第2項分別定
    有明文。查本案下述據以認定被告犯罪之供述證據，檢察官
    、被告周○○及其辯護人於本院審理時均未爭執其證據能力，
    且迄於言詞辯論終結前均未聲明異議，復經審酌該等言詞陳
    述或書面作成時之情況並無違法、不當或顯不可信之狀況，
    依刑事訴訟法第159條之5第2項之規定，均有證據能力；又
    本案認定事實之其餘非供述證據，並無證據證明係公務員違
    背法定程式所取得，依同法第158條之4反面解釋，亦均有證
    據能力，合先敘明。
貳、實體方面：　
一、訊據被告固坦承其與告訴人乙○○、父親丙○○及母親丁○○、親
    弟戊○○均同住於前揭住處，案發當天告訴人、丙○○及戊○○均
    在該址內，其與告訴人發生肢體衝突，並以右手拉告訴人之
    手等情，惟否認有何傷害犯行，辯稱：當日我只是要用浴室
    ，經過告訴人身邊，告訴人就突然脾氣不好要攻擊我，還把
    我壓坐在身體下面，徒手毆打我，我是為了自衛才出手要把
    告訴人揮開，剛好打落告訴人的眼鏡，也為了避免告訴人繼
    續打我才拉他的手；臺北市立聯合醫院忠孝院區驗傷診斷證
    明書上臉部左上側疼痛、胸腹部疼痛之記載，乃係告訴人自
    己陳述，並非真正病症；我是基於正當防衛或誤想防衛所為
    云云。經查：
　㈠告訴人於警詢、偵查及原審審理中均證稱：案發當日因周○○
    收到法院傳票，就是周○○涉及詐欺案件之傳票，就大吵大鬧
    說是全家人害他的，說是我們害他去詐欺，雙方就互罵；確
    實有因為我爸爸丙○○用我的摩托車載送周○○，我就不高興的
    這件事情等語（見偵字卷第13、53頁、原審卷第136、138、
    141頁），核與證人丙○○所證稱：案發前1週左右，我有騎乙○○的機車去松山火車站接周○○回家，乙○○看到就很生氣，就
    把鑰匙從機車上面搶過去，不希望我載周○○，後來周○○也不
    高興，過了一個禮拜就是案發當日，兩個就嘴巴誰也不讓誰
    ，就吵起來，愈講愈激烈，案發當日周○○也有因為他涉及的
    詐欺案件跟我發牢騷等語大致相符（見原審卷第145、155頁
    ）。是案發當日被告與證人即告訴人確因細故而為口角衝突
    ，已可認定。
　㈡被告雖以前詞置辯，惟告訴人已證稱：109年5月11日案發當
    日我有遭周○○打傷，當時我從家中2樓洗手間出來，周○○經
    過看到我就開始罵我，並用腳踢我；周○○就出手打我左臉頰
    靠近太陽穴附近，還把我眼鏡打掉，我爸丙○○本來站在我跟
    周○○中間，我就出手推周○○，可能打到他臉，我1拳打出去
    時，我爸就被擠到旁邊，我爸有出手制止我抓住我的手，周
    ○○就趁我爸抓住我的手時，就用他的手捏住我的左手小拇指
    ，不知道怎麼拗的、扭的、拉的，就一陣劇痛，後來我有意
    識到不能攻擊，所以我用雙手抓住周○○的手，制止周○○不讓
    他攻擊，周○○就倒在地上，用腳一直踹我的肚子、左胸腹部
    、下體生殖器這附近，大概踹了30秒至1分鐘左右，我當日
    受傷都是因為周○○揮我、拗我、踹我導致等語（見原審卷第
    136至138、141頁），經核與證人丙○○證稱：當天乙○○從廁
    所出來，與周○○兩人就吵起來，愈吵愈激烈，就變成拉扯，
    我就擋在中間要把他們2人推開，我左手推乙○○，右手推周○○，可能我年紀大了，力氣也不夠，所以推了我也跌倒，周○○也被乙○○推倒在地上，周○○摔倒後在最下面等語大致相符
    （見原審卷第143、144頁）；此外，參以被告亦供承：確實
    有出手打掉乙○○眼鏡，還有拉乙○○的手等語（見偵字卷第10
    頁、簡字卷第60至61頁、原審卷第77頁、本院卷第23頁），
    是被告與告訴人確有因大聲爭吵後進而互相拉扯，被告並有
    拉告訴人左手小拇指等節，應屬實在。
　㈢告訴人於109年5月11日下午7時44分許，前往臺北市立聯合醫
    院忠孝院區驗傷，經檢查結果其受有左小指遠端指節骨折之
    傷害等情，有該院109年5月11日驗傷診斷證明書附卷可稽（
    見偵字卷第21頁），另告訴人再於109年5月12日至國泰醫療
    財團法人國泰綜合醫院就診，經診斷結果除猶見上開左手第
    五指骨折之情，有該院109年5月13日之診斷證明書可稽（見
    偵字卷第19頁）。而此傷勢位置，核與告訴人所證稱被告以
    捏住其左手小拇指之身體部位相當，且所受之傷勢程度，亦
    與遭他人故意以手扭拗指節時，可能所受之傷勢狀況完全相
    符；抑且斯時雖僅有證人丙○○1人在場阻止，然其係以推開
    、拉住告訴人之方式介入，嗣即跌坐其間，衡此情狀是難造
    成告訴人前述之傷害。是告訴人證稱：其前開傷勢係因被告
    所致一節，應與事實相符可信。
　㈣至證人丙○○雖證稱：乙○○從浴室出來很激動的要衝過去周○○
    那邊，好像要對周○○不利，周○○不知道在唸什麼，我沒有聽
    到吵什麼內容，周○○就一直退到快接近樓梯口，周○○那麼瘦
    ，哪有辦法出手，我在他們兩人中間拉扯，我也不曉得是誰
    的手碰到乙○○的眼鏡，我沒有看到這個畫面，不曉得會不會
    是我不小心撥到還是誰撥到，且周○○根本踢不到乙○○，我有
    抓住乙○○，但我倒下去之後乙○○可能會再打到周○○，我倒下
    壓在他們2人中間，周○○踢不到乙○○，我也沒有看到周○○用
    腳踢乙○○，也沒有看到周○○折乙○○的左手小拇指等節（見原
    審卷第144至145、147、149、150、152頁），惟證人丙○○雖
    於被告與告訴人發生衝突拉扯期間始終在場，然依前揭告訴
    人與證人丙○○於審理中所證稱之衝突始末，當下情況應屬混
    亂，且證人丙○○為阻止被告與告訴人衝突，而同時與被告等
    人倒地，則證人丙○○雖證述未看到被告以手折告訴人的左手
    小拇指之經過，然審酌告訴人受傷情形，範圍不大並非顯著
    外傷，且係瞬間造成，尤以被告已坦認確與告訴人發生拉扯
    ，並以右手拉住告訴人之手等節，則證人丙○○或因前揭衝突
    過程混亂、時間短暫，至未能綜觀全貌，非無可能，且不違
    常情，自難以其前揭證言，遽為有利於被告之認定。
  ㈤被告並不成立防衛過當或誤想防衛：
  ⒈刑法第23條前段規定正當防衛不罰之阻卻違法事由，係以行
    為人對於現在不法之侵害，出於防衛自己或他人權利之意思
    ，客觀上具有急迫性，並有實施反擊排除不法侵害之必要性
    ，所侵害法益程度亦符合相當性，始足當之。又「防衛過當
    」乃指防衛行為欠缺必要性及相當性，自須屬於防衛行為始
    生是否過當之問題，若構成要件行為與正當防衛之要件不符
    ，抑或主觀上基於犯罪目的而欠缺防衛意思者，俱非防衛行
    為，即無是否過當可言。而正當防衛必須對於現在不法之侵
    害，始足當之，侵害業已過去，或無從分別何方為不法侵害
    之互毆行為，均不得主張防衛權，而互毆係屬多數動作構成
    單純一罪，而互為攻擊之傷害行為，縱令一方先行出手，還
    擊之一方，在客觀上苟非單純對於現在不法之侵害為必要排
    除之反擊行為，因其本即有傷害之犯意存在，自無主張防衛
    權之餘地（最高法院96年度台上字第3526號判決意旨參照）
    。查本件起因於被告與告訴人因細故爭吵後進而互相拉扯，
    斯時被告與告訴人雙方互有傷及他人之肢體動作，然揆諸前
    開說明，其雙方實為互相攻擊之互毆行為，與單純之排除侵
    害所為必要反擊行為已截然不同。且查，告訴人清楚證稱被
    告最初以徒手揮打其臉部時，其尚未對被告做任何肢體攻擊
    動作；另被告於倒在地上，仍用腳一直踹告訴人的肚子、左
    胸腹部、下體生殖器這附近之情節（見原審卷第137、138頁
    ），證人丙○○亦證稱：我有用右手抓住乙○○的衣服，讓乙○○
    不要一直往前衝，左手拉住乙○○的右手等語（見原審卷第15
    0頁），足見告訴人已因證人丙○○之介入致其行為受到相當
    程度之制止，惟被告猶以手拉扯告訴人之手指致傷，亦徵被
    告顯係基於傷害他人身體之犯意所為，自非基於單純防衛現
    時不法侵害意思所為之舉措，既然被告自始即非出於防衛意
    思而實施上述犯行，揆諸前揭說明，亦不得主張防衛過當，
    故辯護人抗辯被告係出於正當防衛而為前揭犯行、或屬防衛
    過當云云，誠屬無稽。
　⒉再事實上本無阻卻違法事由存在，惟行為人主觀上產生誤認
    並因而實行構成要件行為者，即所謂阻卻違法事由之錯誤。
    此種錯誤乃對於阻卻違法事由所應存在之前提事實有所誤認
    ，例如本無現在不法之侵害、誤認為有此侵害存在而實施防
    衛（深夜友人自後方拍自己肩膀、卻誤信對方要傷害自己而
    逕行攻擊），即所謂「誤想防衛」而屬於「容許構成要件錯
    誤」，此種誤想中之不法侵害，仍須具有現在性、急迫性、
    迫切性，即法益之侵害已迫在眉睫，始足成立，且仍以行為
    人主觀上具有「防衛意思」為前提。故被告與告訴人既為實
    為互相攻擊之互毆行為，並非出於防衛意思而實施本件犯行
    ，已如前述，從而辯護人另主張被告應成立誤想防衛而排除
    傷害故意云云，亦非有據。
  ㈥此外，告訴人於案發同日至臺北市立聯合醫院忠孝院區驗傷
    時固主訴尚有「左耳鳴」之狀況，然經該院驗傷診斷後，並
    無查有該受傷之部位、形狀及程度，有該院之驗傷診斷證明
    書可憑（見偵字卷第21頁），故此部分自難認告訴人同受有
    該傷勢。另告訴人於案發翌日至國泰醫療財團法人國泰綜合
    醫院就診，經診斷結果除前揭左手第五指骨折傷勢外，尚有
    腎功能惡化、胃炎之病症等情，雖有該院109年5月13日之診
    斷證明書可稽（見偵字卷第19頁）；然經該院於109年9月9
    日就前開傷勢成因查覆以：上開疾病無法判斷是否由外傷所
    致等節（見原審卷第37頁），卷查亦無其他證據足證該等傷
    勢係因被告本次傷害行為所導致之病症，自難僅因告訴人同
    次就診經診斷有腎功能惡化、胃炎之病症，遽認同屬被告傷
    害行為所導致之結果，附此敘明。
二、綜上所述，本件被告與告訴人互毆導致告訴人受有傷害之犯
    行明確，已堪認定，應依法論科。
三、論罪：
  ㈠按家庭暴力防治法所稱之「家庭暴力」，為家庭成員間實施
    身體或精神上不法侵害之行為；而該法所稱之「家庭暴力罪
    」，謂家庭成員間故意實施家庭暴力行為而成立其他法律所
    規定之犯罪，家庭暴力防治法第2條第1、2項分別定有明文
    。經查，被告與告訴人具家庭暴力防治法第3條第2款、第4
    款所稱之家庭成員關係，除為被告所是認外，並有被告之戶
    籍資料附卷可佐（見簡字卷第13頁）。聲請簡易判決處刑意
    旨就其2人同為同住一處之關係，漏載同條第2款，應予補充
    。是核被告所為，係犯刑法第277條第1項之傷害罪，屬家庭
    暴力防治法第2條第2款之家庭暴力罪，惟因家庭暴力防治法
    對於家庭暴力罪並無科處刑罰規定，自應依刑法傷害罪加以
    論罪科刑。
  ㈡被告雖提出其罹患持續性憂鬱症、重度憂鬱症等病症，有晴
    天身心診所108年12月31日、109年7月27日之診斷證明書為
    據（見簡字卷第31、45頁）；然本件被告以前開手法傷害告
    訴人，實係導因於彼此間之口角爭端，再基於傷害犯意採取
    前述拉扯之方式傷害告訴人之身體，乃有其案發之前因後果
    ，非驟然因病症致其無從辨識、控制其行為所致，且證人丙○○亦證稱：周○○平常除了跟乙○○有衝突以外，跟家裡其他人
    沒有肢體衝突，只是言語會罵來罵去等語（見原審卷第155
    頁），是被告並非無端所為，乃係本於其內心動機之驅使，
    使為前揭傷害犯行，且被告亦陳稱有定期服用抗憂鬱藥物（
    見本院卷第115頁），足認被告仍有辨識其行為違法之能力
    ，自無從依刑法第19條第1項、第2項之規定，減輕其刑，附
    此敘明。
　㈢至於聲請簡易判決處刑意旨另以：被告上開行為，除造成告
    訴人受有犯罪事實欄所載傷害外，並受有臉部左上側疼痛、
    胸腹部疼痛之傷害，因認此開部分所為，亦係涉犯刑法第27
    7條第1項之傷害罪嫌等語。然查，細繹前揭臺北市立聯合醫
    院忠孝院區驗傷診斷證明書所示，其上所記載之「疼痛」部
    分，並無相對應之外傷情形，並係依據受害人（即告訴人）
    主訴關於身體傷害描述情形所記載；又告訴人於案發翌日至
    國泰醫療財團法人國泰綜合醫院就診後，所記載之病名亦僅
    有左手第五指骨折之傷勢，而無前揭臉部左上側疼痛、胸腹
    部疼痛之相對應傷勢部位記載；此外，告訴人亦證稱：「我
    當下很不舒服，感覺有點像血液一直往頭衝，講話不清楚，
    有點像中風的感覺...我會痛的部分主要應該是手的部分」
    等語（見原審卷第139頁），足認前揭疼痛部分之記載，應
    係基於告訴人主觀感受描述所為，尚難認已屬成傷，惟此部
    分被訴傷害事實與上開經本院論罪科刑之傷害罪部分，縱令
    構成犯罪，亦係屬實質上一罪之關係，爰不另為無罪之諭知
    。　
四、本院撤銷改判之理由： 
  ㈠原審經詳查後對被告論罪科刑，固非無見。惟查，卷附臺北
    市立聯合醫院忠孝院區驗傷診斷證明書所載告訴人臉部左上
    側疼痛、胸腹部疼痛部分，應係基於告訴人主觀感受描述所
    為，尚難認已屬成傷，已如上述，原審未察，遽以此部分亦
    係被告傷害行為所致，自有違誤。被告上訴意旨執此指摘原
    判決不當部分，即非無理由，是原判決既有前開可議之處，
    自應由本院將原判決予以撤銷改判。
  ㈡爰以行為人之責任為基礎，審酌被告不思循理性方式解決紛
    爭，未能克制已身情緒，僅因一時氣憤即率予傷害告訴人身
    體，造成前揭傷勢，所為誠屬不該；惟念及其於本案以前尚
    無經論罪科刑確定前案紀錄之素行，另參酌本案事發之緣由
    、起因，暨被告自述之智識程度、目前已1年多因腦震盪病
    症無法工作、與家人同住且無仰賴其扶養之對象（見原審卷
    第168頁），及其所提出歷次於醫療院所因身體疾病就診（
    見簡字卷第29、31、33、45頁、本院卷第91、93、103頁）
    之家庭生活、經濟狀況，併其犯罪之動機、目的及手段等一
    切情狀，量處如主文第2項所示之刑，並諭知易科罰金之折
    算標準。
據上論斷，應依刑事訴訟法第369條第1項前段、第364條、第299
條第1項前段，判決如主文。 
本案經檢察官蕭惠菁提起公訴、檢察官蔡顯鑫到庭執行職務。
中　　華　　民　　國　　110 　年　　3 　　月　　31　　日
                  刑事第一庭  審判長法  官  李釱任
                                    法  官  崔玲琦
                                    法  官　呂煜仁
以上正本證明與原本無異。
如不服本判決，應於收受送達後20日內向本院提出上訴書狀，其
未敘述上訴之理由者並得於提起上訴後20日內向本院補提理由書
（均須按他造當事人之人數附繕本）「切勿逕送上級法院」。 
                                    書記官　林廷佳
中　　華　　民　　國　　110 　年　　3 　　月　　31　　日
附錄：本案論罪科刑法條全文
中華民國刑法第277條
傷害人之身體或健康者，處5年以下有期徒刑、拘役或50萬元以
下罰金。
犯前項之罪，因而致人於死者，處無期徒刑或7年以上有期徒刑
；致重傷者，處3年以上10年以下有期徒刑。